【裁判字號】    99,上訴,1073
【裁判日期】    990811
【裁判案由】    偽證
【裁判全文】
臺灣高等法院高雄分院刑事判決        99年度上訴字第1073號
上  訴  人  臺灣高雄地方法院檢察署檢察官
被      告  乙○○
被      告  甲○○
上列上訴人因被告偽證案件，不服臺灣高雄地方法院98年度訴字
第489 號中華民國99年3 月31日第一審判決（起訴案號：臺灣高
雄地方法院檢察署97年度偵字第27249 號），提起上訴，本院判
決如下：
    主  文
上訴駁回。
    理  由
一、公訴意旨略以：被告乙○○、甲○○均明知黃束蓉、黃高生
    確有販賣第一級毒品海洛因及第二級毒品甲基安非他命供渠
    等施用之事實，竟分別基於偽證之犯意，於民國97年3 月31
    日上午10時2 分許，在臺灣高雄地方法院檢察署第25偵查庭
    ，檢察官偵查該署97年度偵字第5299號黃束蓉、黃高生涉犯
    毒品危害防制條例案件，以證人身分應訊時，被告乙○○於
    檢察官訊問：「是否有跟黃束蓉買毒品？」，對於此與案件
    有重要關係之事項，虛偽證稱：「沒有」等語，並供後具結
    。被告甲○○則於供前具結，經檢察官訊問：「是否曾跟黃
    束蓉及黃高生買毒品？」，證稱：「沒有，是一起出錢合買
    」等語，就該案情有重要關係事項為虛偽之陳述，而妨害國
    家司法權之正確行使，因認被告二人均涉犯刑法第168 條之
    偽證罪嫌。
二、按犯罪事實應依證據認定之，無證據不得認定犯罪事實；又
    不能證明被告犯罪者，應諭知無罪之判決，刑事訴訟法第一
    百五十四條第二項、第三百零一條第一項分別定有規定。認
    定不利於被告之事實，須依積極證據，苟積極證據不足為不
    利於被告事實之認定時，即應為有利於被告之認定，更不必
    有何有利之證據。此之所謂證據，須確屬能為被告有罪之證
    明，而無瑕疵可指者，始足當之；再者，犯罪事實之認定，
    應憑證據，所謂證據，須適於為被告犯罪事實之證明者，始
    得採為斷罪資料，如未能發現相當證據，或證據不足以證明
    ，自不能以推測或擬制之方法以為裁判基礎；又所謂認定犯
    罪事實所憑之證據，雖不以直接證據為限，間接證據亦包括
    在內，然而無論直接或間接證據，其為訴訟上之證明，須於
    通常一般人均不致有所懷疑，而得確信其為真實之程度，始
    得據之為有罪之認定，倘其證明尚未達到此一程度，而有合
    理懷疑存在時，即應為無罪之判決（最高法院二十九年上字
    第三一○五號、三十年上字第八一六號、四十年台上字第八
    六號、五十三年台上字第二七五○號、七十六年台上字第四
    九八六號分別著有判例參照）。復事實審法院對於證據之取
    捨，依法雖有自由判斷之權，然積極證據不足證明犯罪事實
    時，被告之抗辯或反證縱屬虛偽，仍不能以此資為積極證據
    應予採信之理由；認定犯罪事實應依證據，為刑事訴訟法所
    明定，故被告否認犯罪事實所持之辯解，縱屬不能成立，仍
    非有積極證據足以證明其犯罪行為，不能遽為有罪之認定（
    最高法院三十年上字第四八二、一八三一號分別著有判例參
    照）。
三、按刑事訴訟法第一百六十一條已於九十一年二月八日修正公
    布，修正後同條第1 項規定：檢察官就被告犯罪事實，應負
    舉證責任，並指出證明之方法。因此，檢察官對於起訴之犯
    罪事實，應負提出證據及說服之實質舉證責任。倘其所提出
    之證據，不足為被告有罪之積極證明，或其闡明之證明方法
    ，無從說服法官以形成被告有罪之心證，基於無罪推定之原
    則，自應為被告無罪判決之諭知，最高法院著有九十二年台
    上字第一二八號判例可資參照。
四、公訴意旨認被告乙○○、甲○○涉有上開罪嫌，無非係以
    被告乙○○於97年1 月27日警詢時所為陳述。被告甲○○
    於97年1 月26日警詢時所為陳述。及被告二人於97年1 月
    31日在高雄地檢署之訊問筆錄及證人結文為其主要論據，並
    以被告二人於偵查中及警詢時之證述不符為其證明之方法。
五、訊據被告乙○○、甲○○均堅詞否認有何偽證之犯行，被告
    乙○○於原審及本院辯稱：我跟黃束蓉電話往來的內容，只
    是要請她幫忙問毒品的價格，如果價格我覺得可以，黃束蓉
    會介紹該人跟我聯絡，並不是直接向黃束蓉買毒品。有關警
    詢中第15頁的反面部分，我只是要叫他幫我問安非他命的價
    格。有關警詢中第16頁的部分，我也是請黃束蓉問一下海洛
    因的價格。當時我都不是要向黃束蓉買的意思，他都會介紹
    朋友打電話跟我聯絡，我再跟那個人買，那個人我根本不認
    識，是黃束蓉認識的，因為現在藥頭都很小心，不讓人知道
    ，我都是黃束蓉幫我聯絡後，由該藥頭打電話給我，再約地
    點販賣給我，我沒有跟黃束蓉買過毒品等語。被告甲○○於
    原審及本院辯稱：我在警詢說向黃束蓉買毒品，其實是段俊
    成沒空，叫我去向黃束蓉拿，又去偵查中開庭的時候，段俊
    成載我去，段俊成叫我說是跟黃束蓉一起買的，這樣才不會
    害到黃束蓉，其實我確實有跟黃束蓉買過毒品。我都是跟段
    俊成聯絡，由段俊成聯絡黃束蓉，我再打電話給黃束蓉，約
    定時間及交易的地點。我在警訊確實有講跟黃束蓉買過十次
    的毒品，偵查中是因為段俊成叫我這樣講的，原審中針對96
    年12月10日的訊問，我供證確實有跟黃束蓉買毒品等語。
六、經查：
  (一)被告乙○○於偵查中供稱：「（檢察官問：是否有跟黃束蓉
    買毒品？）沒有。」等語，及被告甲○○於偵查中證稱：「
    （檢察官問：是否曾跟黃束蓉及黃高生買毒品？）沒有，是
    一起出錢合買。」等語，有97年3 月31日檢察官訊問筆錄一
    份及被告二人之證人結文各一份在卷可稽（見偵一卷第23至
    24、25至26、28至29頁），是此部分之事實，堪以認定。
  (二)按刑法第168 條之偽證罪，以於案情有重要關係之事項，故
    意為虛偽之陳述為構成要件，如非於案情有重要關係之事項
    ，故意為虛偽之陳述，固與該條規定不合，即對於案情有重
    要之關係之事項所述不實，而非出於故意者，仍難以偽證罪
    論；依刑法第168 條規定證人依法作證時，必須對於案情有
    重要關係之事項，為虛偽之陳述，始負偽證罪之責，所謂於
    案情有重要關係之事項，係指該事項之有無，足以影響於裁
    判之結果者而言，蓋證人就此種事項為虛偽之陳述，則有使
    裁判陷於錯誤之危險，故以之為偽證罪，而科以刑罰，苟其
    事項之有無，與裁判之結果無關，僅因其陳述虛偽，而即對
    之科刑未免失之過酷，是以上開法條加此特別構成要件，以
    限定虛偽陳述之範圍，與其他立法例對於證人虛偽陳述之結
    果不設何等區別者，其立法精神自有不同，最高法院30年上
    字第2032號、29年上字第2341號分別著有判例足資參照。
  (三)被告乙○○部分：
  1.公訴意旨認被告乙○○涉犯偽證罪嫌，有關其於97年1 月27
    日警詢記載：專案小組提示96年12月14日15時20分12秒，你
    用你所使用之行動電話號碼0000000000曾傳簡訊給黃束蓉所
    使用行動電話0000000000號，短訊內容：「你在做什麼，能
    不能幫我拿半個，不過我只剩下11,000，剩下的1,000 下次
    再補可以嗎？若是可以傳簡訊來我再過去」? 被告回答：我
    是要向黃束蓉購買「半錢」的海洛因，所以先要黃束蓉幫伊
    詢問海洛因的價錢等語（見警卷第16頁），公訴人以上情遽
    認定被告乙○○有向黃束蓉購買毒品之行為，故其於偵查中
    所為未向黃束蓉購買毒品之證言乃虛偽陳述。惟依上開警詢
    陳述內容觀之，被告乙○○雖先供稱：是伊要向黃束蓉購買
    「半錢」的海洛因等語，嗣接續供稱：所以先要黃束蓉幫伊
    詢問海洛因的價錢等語；是被告乙○○是否向黃束蓉購買海
    洛因，前後已有歧異；況觀其於警詢之筆錄，之前早已先行
    供稱：我所注射一級海洛因是在高雄縣岡山鎮跟綽號「福仔
    」之男子購買的，我沒有向黃束蓉購買海洛因等語在卷（見
    警一卷第14頁背面、15頁），核與偵查中證述相符，是尚難
    以上開簡訊內容，遽認其於偵查中所為證述即屬虛妄不實。
  2.又查有關被告乙○○於97年1 月27日警詢筆錄雖亦有記載：
    專案小組提示96年10月15日1 時11分33秒，你用你所使用之
    行動電話號碼0000000000撥打給黃束蓉所使用行動電話0000
    000000號，內容提及：黃束蓉說：「整顆要請…就冰塊去買
    幾個。」，你回答：「冰糖呢? 」，黃束蓉說「冰糖去買幾
    個啊。」，你回答「都做裡面。」，黃束蓉說：「給他扣爽
    一點。有美嗎，整顆有美嗎？都水晶的，那都水晶的，看起
    來像鑽石呢。」。此通話記錄你有何陳述？內容提及「鑽石
    」是否二級毒品安他非命之稱呼？黃女內容提及「出的價錢
    75至8 之間」是何意思? 被告則回答：此通話記錄內容所稱
    「冰糖」、「鑽石」是指第二級毒品安他非命，俗稱「一顆
    」為7 萬5 千元至8 萬元之間等語( 見警卷第15頁) 。經核
    其內容，亦無供述有向黃束蓉購買第二級毒品安他非命之事
    實，是公訴人上訴意旨，以被告乙○○上開通話內容係向黃
    束蓉購買第二級毒品安他非命之供述，遽認被告乙○○偵查
    中所為證述屬偽證云云，亦難採取。
  3.再者，檢察官認被告乙○○於97年3 月31日於偵查中所為證
    述係屬虛偽陳述，亦即認定另案被告黃束蓉應有販賣毒品與
    乙○○之犯嫌，惟依卷附臺灣高雄地方法院檢察署檢察官97
    年度偵字第5299、5454、5455號起訴書內容觀之（即黃束蓉
    經起訴販賣毒品一案，見原審卷二第29至33頁），檢察官並
    未就黃束蓉販賣毒品與乙○○部分予以起訴，嗣於原審審理
    97年度訴字第1828號黃束蓉違反毒品危害防制條例一案時，
    檢察官亦未就此部分追加起訴（見原審97年度訴字第1828
    號卷一第61頁），則被告乙○○是否向黃束蓉購買毒品，雖
    為與黃束蓉販毒與否有重要關係之事項，惟揆諸前揭最高法
    院判例要旨及說明，該事項之有無，仍須足以影響於裁判之
    結果者而言，檢察官既未就黃束蓉販賣毒品與乙○○部分起
    訴，自非該案件審判範圍所及，被告乙○○所為證述核與該
    案無關，縱被告乙○○於偵查中所為陳述非屬真實，更無對
    判決結果致生影響之情形存在，尚不得以偽證之罪名相繩。
  (四)被告甲○○部分：
  1.公訴意旨認被告甲○○涉犯偽證罪嫌，無非係以其於97年1
    月26日警詢時供稱：97年1 月26日為警查獲之海洛因是在1
    月18日左右以1,000 元在高雄市○○路與西藏路口巷黃束蓉
    所購買的；我以行動電話0000000000號撥打黃束蓉00000000
    00號電話，告訴她欲購買海洛因或是安非他命，數量多少，
    再由她約地點碰面交易，通常是在她位於高雄市○○路與西
    藏路口的租屋處，或是她位於高雄市左營區○○○路巷子內
    的住家交易毒品。我自96年10月開始向黃束蓉購買毒品，前
    後約向她購買十餘次有第一級毒品海洛因與第二級毒品安非
    他命等語（見警一卷第22頁背面至23頁），以此認定被告甲
    ○○有向黃束蓉購買毒品之行為，故其於偵查中所為係與黃
    束蓉合買毒品之證言乃虛偽陳述。而被告甲○○於原審審理
    黃束蓉違反毒品危害防制條例案件時，曾以證人身分到庭具
    結證稱：我在檢察官偵查時，說是與黃束蓉一起出錢合買海
    洛因，是段俊成叫我這麼說的，當天段俊成開車載我至地檢
    署，他說這樣說才不會害到黃束蓉及我二人等語明確（見97
    年度訴字第1828號卷一第46頁），足見被告甲○○於97年3
    月31日偵查中所為證述非屬真實。
  2.惟縱被告甲○○於偵查中為迴護另案被告黃束蓉而為虛偽陳
    述，然其於原審審理黃束蓉違反毒品危害防制條例一案時，
    已到庭具結作證稱：我在警詢說有跟黃束蓉拿過毒品，是之
    前段俊成要我幫他向黃束蓉拿過4 號海洛因，是段俊成打電
    話給黃束蓉，叫我在左營等，並把手機交給我使用，等到的
    時候再打給黃束蓉，然後她把東西交給我，我就回去拿給段
    俊成，都是段俊成找黃束蓉的，我不知道黃束蓉的電話，反
    正段俊成叫我去拿我就去拿，我也曾幫綽號「阿吉」的朋友
    跟黃束蓉拿安非他命1 、2 次，不是自己要用的等語在卷（
    見97年度訴字第1828號卷一第38至46頁），其於原審審理時
    證述內容經核亦與警詢時所為陳述互有歧異，而被告於警方
    詢問時所為之陳述，既非於執行審判職務之公署審判時或於
    檢察官偵查時所為之，亦無供前或供後具結之義務，且被告
    甲○○於該次警詢所為陳述，均未能具體指明與黃束蓉交易
    之時間、過程、數量等細節，其自白之真實性亦非無疑。
  3.況且，本件偵查檢察官雖據被告甲○○於警詢時之指述，起
    訴另案被告黃束蓉於96年10、11月間至97年1 月18、19日止
    ，在高雄市左營區○○○路492 巷31號住處，或在高雄市○
    ○路與西藏路口以海洛因每包1,000 元、安非他命每0.6 公
    克1,000 元之代價，販賣海洛因或安非他命與被告甲○○施
    用十餘次，惟檢察官所指黃束蓉販賣毒品與甲○○之次數多
    達十餘次，又未能具體指明每次交易之時間、毒品種類、確
    實次數等情，其待證事項顯然難以特定。嗣經原審審理時，
    該案蒞庭之公訴檢察官始以97年度蒞字第18851 號補充理由
    書更正事實為「黃束蓉於96年12月4 日，在高雄市左營區○
    ○○路492 巷31號住處附近，販賣1,000 元之海洛因與甲○
    ○1 次」（見原審卷二第32至33頁），至此檢察官起訴範圍
    已侷限於96年12月4 日之交易。嗣經原審傳喚甲○○以證人
    身分到庭就該案作證，檢察官始首次提示96年12月4 日14
    時49分通訊監察譯文供其辨識（見原審97年度訴字第1828號
    卷一第43頁），並詢問談話內容為何意，甲○○並於該案證
    述：96年12月4 日是段俊成的手機剛好沒電，段俊成叫我用
    他的手機撥打黃束蓉手機，向她拿1,000 元海洛因，我係在
    左營大路附近向黃束蓉拿海洛因，並交付1,000 元給她等語
    在卷（見97年度訴字第1828號卷一第43至46頁），復經本院
    審理後，經與通訊監察譯文參互比對，均採信其所為證詞，
    認定證人甲○○係受同案被告段俊成所託向黃束蓉拿取海洛
    因無訛，並更正黃束蓉販賣之對象為段俊成一節，此有原審
    97年度訴字第1828號判決書、本院98年度上訴字第1119號判
    決書各一份附卷可憑（見原審卷二第34至36頁、55至61頁）
    ，並經本院調取上開卷宗及本院99年度上更(一)字第16號卷宗
    查證屬實；是審酌被告甲○○於警詢及偵查中之內容並非針
    對上開96年12月4 日販賣毒品犯行為具體之證述，而在現行
    立法採取一罪一罰之原則下，就各次販賣毒品犯行應個別認
    定，是難認被告甲○○於偵查中所為概括證述內容已足影響
    前開該次販賣毒品犯行之判決結果，況原審審理96年12月4
    日該次交易之重點，係在於被告甲○○是否自行向黃束蓉購
    買毒品？抑或是受段俊成之委託而向黃束蓉拿取毒品，實際
    購買者乃段俊成？並非審認該次被告甲○○是否有與黃束蓉
    合買毒品之事實，是其於偵查中固虛偽證稱與黃束蓉一起出
    錢合買毒品，惟此尚不影響法院審理前述96年12月4 日之該
    次交易，自非該當於案情有重要關係之事項。公訴意旨僅憑
    被告甲○○於警詢及偵查中之陳述不符，即認定其成立刑法
    偽證罪之罪責，尚嫌速斷。
六、綜上所述，本件原審依卷內訴訟資料，逐一剖析，參互審酌
    ，認定並無積極證據足資證明被告乙○○及甲○○涉有刑法
    第168 條之偽證犯行，業已綜合卷內資料，就其心證上之理
    由予以闡述，上開心證屬原審採證認事之職權行使，並不違
    背證據及經驗法則，是原審以檢察官所為起訴事實之訴訟上
    證明，尚不足達於通常一般之人均不致有所懷疑，而得確信
    其為真實之程度，則依罪證有疑利於被告之原則，認本件被
    告乙○○及甲○○被訴偽證犯行，屬犯罪不能證明，而為其
    無罪之諭知，核無違誤。
七、公訴人上訴意旨略以：（一）就被告乙○○無罪部分：就監
    聽譯文資料，被告乙○○於96年10月15日1 時11分33秒，以
    行動電話號碼0000000000撥打給黃束蓉所使用行動00000000
    00號，內容提及：【黃束蓉說：「整顆要請…就冰塊去買幾
    個。」，被告回答：「冰糖呢? 」，黃束蓉說「冰糖去買幾
    個啊。」，被告回答「都做裡面。」，黃束蓉說：「給他扣
    爽一點。有美嗎，整顆有美嗎？都水晶的，那都水晶的，看
    起來像鑽石呢。」】( 參被告97年1 月27日警詢筆錄) ，被
    告並於97年1 月27日警詢筆錄坦承向黃束蓉出價以7 萬5000
    元至8 萬元間購買二級毒品安非他命。而被告乙○○以行動
    電話0000000000號於96年12月14日15時20分12秒伊傳簡訊給
    黃束蓉所使用行動電話0000000000號，內容為：『你在做什
    麼，能不能幫我拿半個，不過我只剩下11000 ，剩下的1000
    下次再補可以嗎？若是可以傳簡訊來我再過去』（參被告97
    年1 月27日警詢筆錄），被告並於警詢時坦承：此為伊向黃
    束蓉購買半錢的海洛因，所以先要黃束蓉幫伊詢問海洛因的
    價錢等語，由警上開監聽譯文，及被告乙○○警詢之證詞，
    足認被告乙○○確實有向黃束蓉購買毒品之行為，乙○○卻
    供後具結證稱：「我沒有跟黃束蓉買毒品」云云，顯係事後
    袒護黃束蓉，而於檢察官前做虛偽之陳述，原審遽以被告所
    辯，認被告警詢與偵查中供述相符，而為無罪之諭知，實難
    令人甘服。（二）就被告甲○○無罪部分：依被告甲○○於
    97年1 月26日警詢時所供之情，其於警詢即明確指證其有向
    黃束蓉購買毒品之行為。其於原審審理黃束蓉違反毒品危害
    防制條例案件時，曾以證人身分到庭具結證稱：伊在檢察官
    偵查時，說是與黃束蓉一起出錢合買海洛因，是段俊成叫伊
    這麼說的，當天段俊成開車載伊至地檢署，他說這樣說才不
    會害到黃束蓉及伊二人等語明確（見97年度訴字第1828號卷
    第46頁），足見其於97年3 月31日偵查中所為證述已遭影響
    ，其於偵查證述非屬真實，是在無合理可疑情況下警員所製
    作之「供述筆錄」即具有一定程度的可信賴性，不能徒以其
    嗣後翻供而否定其效力。原審無罪判決，顯有未洽云云。
八、按證據之取捨，屬於事實審法院之職權，故事實審依客觀標
    準認定某項證據無審酌之必要而不予審酌者，倘不違反經驗
    法則，尚難指為違法；最高法院四十六年台上字第五二九號
    著有判例。（一）查被告乙○○對於監聽譯文資料，即有
    關被告乙○○被詢問於96年10月15日1 時11分33秒部分，係
    回答：此通話記錄內容所稱「冰糖」、「鑽石」是指第二級
    毒品安他非命，俗稱「一顆」為7 萬5 千元至8 萬元之間而
    已等語（見警卷第15頁），並未供述有向黃束蓉購買第二級
    毒品安他非命之事實，已如前述，業據本院敘明在卷。有關
    監聽譯文資料，被告乙○○被詢問於96年12月14日15時20
    分12秒傳簡訊給黃束蓉部分，則係回答：我是要向黃束蓉購
    買「半錢」的海洛因，所以先要黃束蓉幫伊詢問海洛因的價
    錢等語（見警卷第16頁) ，亦無明確供述有向黃束蓉購買之
    事實，此部分業經原判決已說明論斷之依據及理由，並綜合
    卷內其他證據資料，就其心證上之理由予以闡述，論斷說明
    本件不能證明被告乙○○有檢察官所指之偽證犯行，上開心
    證屬原審採證認事之職權行使；經核亦不違背證據及經驗法
    則，公訴人上訴意旨，就本院及原審已明白論斷之事項，任
    意指摘，其上訴尚難認為有理由，應予駁回。（二）有關被
    告甲○○部分：經查亦據原審綜合斟酌前述各項事證，亦論
    斷說明被告甲○○並無檢察官所指之偽證犯行，亦屬其採證
    職權之合法行使，不容任意指為違法。檢察官上訴意旨係就
    原審取捨證據論斷事實之職權行使，暨原審已調查說明之事
    項，漫加指摘於法有違云云，自非可取，其上訴尚難認為有
    理由，應予駁回。
據上論斷，應依刑事訴訟法第368 條，判決如主文。
本案經檢察官姜麗儒到庭執行職務。
中    華    民    國    99    年    8     月    11    日
                 刑事第九庭     審判長法  官  莊秋桃
                                      法  官  范惠瑩
                                      法  官  田平安
以上正本與原本無異。
如不服本判決，應於判決送達後10日內向本院提出上訴狀，其未
敘述理由者，並應於提出上訴狀後10日內向本院補提上訴理由狀
（應附繕本）。
中    華    民    國    99    年     8    月    11    日
                                  書  記  官  馬蕙梅

司法院資訊處製作；財團法人民間司法改革基金會備份。
